【裁判字號】    98,交聲,831
【裁判日期】    990112
【裁判案由】    違反道路交通管理處罰條例聲明異議
【裁判全文】
臺灣新竹地方法院交通事件裁定         98年度交聲字第831號
原處分機關  交通部公路總局新竹區監理所新竹市監理站
異  議  人
即受處分人  甲○○
上列異議人因違反道路交通管理處罰條例案件，對於交通部公路
總局新竹區監理所新竹市監理站民國98年10月23日所為之竹監新
四字第裁51-Z00000000號裁決處分，聲明異議，本院裁定如下：
    主  文
原處分撤銷。
甲○○汽車駕駛人，駕駛汽車經測試檢定，有酒精濃度超過規定
標準情形，經吊扣駕駛執照，並於吊扣期間再駕駛汽車經測試檢
定，有酒精濃度超過規定標準情形，吊銷駕駛執照，年內不得
考領駕駛執照。
    理  由
一、按汽車駕駛人駕駛汽車經測試檢定酒精濃度超過規定標準，
    經依道路交通管理處罰條例第35條第1 項規定吊扣駕駛執照
    ，並於吊扣期間再有該項情形者，處新臺幣（下同）60,000
    元罰鍰，並當場移置保管該汽車及吊銷其駕駛執照，道路交
    通管理處罰條例第35條第3 項定有明文。又汽車駕駛人，曾
    依第35條第3項前段規定吊銷駕駛執照者，3年內不得考領駕
    駛執照，同條例第67條第2 項亦有明文。再按汽車駕駛人，
    因違反本條例及道路交通安全規則之規定，受吊銷駕駛執照
    處分時，吊銷其持有各級車類之駕駛執照，道路交通管理處
    罰條例第68條亦規定甚明。
二、原處分意旨略以：異議人甲○○駕駛車牌號碼5695-RW 號自
    用一般小客車，於民國98年9 月20日13時10分許在國道三號
    公路北上98公里處，因駕駛汽車酒精濃度超過規定標準，為
    原舉發單位即內政部警政署國道公路警察局第六警察隊警員
    填掣公警局交字第Z00000000 號舉發違反道路交通管理事件
    通知單（下稱舉發通知單）予以舉發，嗣原處分機關調閱異
    議人之駕駛執照吊扣銷歷史情況等資料後，發現異議人前已
    於97年12月2 日因駕駛汽車經測試檢定酒精濃度超過規定標
    準之違規，遭裁處吊扣其駕駛執照（吊扣期間自97年12月 3
    日起至98年12月2 日止），詎其於吊扣期間，再駕駛汽車，
    且有酒精濃度超過規定標準之違規情事，乃依道路交通管理
    處罰條例第35條第3項規定，於98年9月20日以竹監新四字第
    裁51-Z00000000號違反道路交通管理事件裁決書（下稱裁決
    書）裁處異議人罰鍰60,000元，吊銷駕駛執照，3 年內禁考
    。
三、聲明異議意旨略以：異議人因酒後駕車遭原處分機關裁處60
    ,000元，然刑事部分亦經臺灣新竹地方法院檢察署檢察官為
    緩起訴處分，命其向財團法人臺灣省天主教會新竹教區支付
    30,000元，負擔過重，請求減免，又異議人係以駕駛為業，
    若吊銷其駕駛執照將嚴重影響全家生計，為此請求撤銷原處
    分等語。
四、經查：
(一)、異議人於上開時地酒後駕車，經警測得其呼氣酒精濃度超過
    標準值（每公升0.79毫克），因予舉發「酒後駕車經酒測器
    呼氣酒測值為0.79 mg/L」之違規，惟異議人涉犯刑法第185
    條之3 公共危險罪，業經臺灣新竹地方法院檢察署檢察官於
    98年9 月24日以98年度速偵字第1939號為緩起訴處分，緩起
    訴期間為1 年，令異議人應於收受緩起訴處分命令通知書後
    3 個月內，向財團法人臺灣省天主教會新竹教區支付30,000
    元，嗣依職權送請再議，亦經臺灣高等法院檢察署檢察長以
    98年度上職議字第11308 號處分書駁回在案，緩起訴期間為
    98年10月21日起至99年10月20日止等情，業據異議人於異議
    狀內記載明確，並有舉發通知單、裁決書、臺灣新竹地方法
    院檢察署98年度速偵字第1939號緩起訴處分書、臺灣高等法
    院檢察署98年度上職議字第11308號處分書各1份在卷可稽。
    再者，異議人前已於97年12月2 日因駕駛汽車經測試檢定酒
    精濃度超過規定標準之違規，遭裁處吊扣其駕駛執照（吊扣
    期間自97年12月3日起至98年12月2日止），詎其於吊扣期間
    ，再駕駛普通小客車，且有酒精濃度超過規定標準之違規情
    事，亦有汽車駕照基本資料、違規查詢報表各1 紙足佐。是
    以，異議人確有駕駛汽車經測試檢定，有酒精濃度超過規定
    標準情形，經吊扣駕駛執照，並於吊扣期間再駕駛汽車經測
    試檢定，有酒精濃度超過規定標準情形，且受緩起訴處分確
    定等事實，均堪認定。
(二)、按緩起訴期間內，有下列情形之一者，檢察官得依職權或依
    告訴人之聲請撤銷原處分，繼續偵查或起訴：於期間內故
    意更犯有期徒刑以上刑之罪，經檢察官提起公訴者。緩起
    訴前，因故意犯他罪，而在緩起訴期間內受有期徒刑以上刑
    之宣告者。違背第253條之2第1 項各款之應遵守或履行事
    項者，刑事訴訟法第253條之3第1 項定有明文。準此可認，
    經檢察官為「緩起訴」處分者，於「緩起訴」之猶豫期間內
    ，最終是否會被檢察官提起公訴，猶懸而未定，亦即「緩起
    訴」處分於猶豫期間內尚未具有實質之確定力，檢察官於緩
    起訴期間內，可對被告為繼續觀察，如被告顯無反省警惕之
    情或根本欠缺反省警惕之能力，檢察官仍得依職權或依告訴
    人之聲請，將被告「緩起訴」處分撤銷，固見緩起訴處分顯
    與不起訴處分之性質不同，而行政罰法第26條明定「一行為
    不二罰」之原則，且應受行政罰之行為如經「不起訴處分或
    為無罪、免訴、不受理、不付審理」之裁判確定者，始得依
    違反行政法上義務規定裁處之，並未包括「緩起訴」處分在
    內。但「緩起訴」處分之最終使被告免於刑事訴追之效果與
    「不起訴」處分之效果相同，是以行政罰法第26條第2 項是
    否不包括緩起訴處分情形，仍非無疑，且觀諸被告須待緩起
    訴處分實質確定時，最終始能確定免於受刑事訴追，亦即在
    緩起訴期間內即猶豫期間期滿前，該緩起訴處分仍有被撤銷
    之可能，此時原處分機關若依法為行政裁決，將使受處分人
    有同時遭受行政處罰及刑事訴追之危險，顯與行政罰法第26
    條規定之立法意旨相違背。況檢察官為緩起訴處分時，依刑
    事訴訟法第253條之2第1 項規定對被告所為之指示及課予負
    擔，具有實質刑罰之效果，對被告具有財產減少及自由受限
    之影響，性質上可謂刑事處分，而緩起訴制度雖以特別預防
    為優先考量，但在具體個案決定上，實則已達到一般預防的
    作用及報應理念，基於一行為不二罰原則，受處分人既已就
    其行為受到刑事處分，自不應因同一行為再受到國家的處罰
    （臺灣高等法院暨所屬法院96年法律座談會刑事類提案第36
    號研討結果參照）。準此，自行政罰法第26條規定立法意旨
    為有利於行為之解釋，應認應受行政裁罰之行為，關於罰鍰
    部分，同一事實如經緩起訴處分確定者，亦有行政罰法第26
    條明定一事不二罰原則之適用，而行政機關應待緩起訴處分
    實質確定（即緩起訴猶豫期間經過而未經撤銷）後，因行為
    人已最終確定免於受刑事處罰時，方得為與刑罰相類之罰鍰
    處分。經查，本件異議人之緩起訴期間為98年10月21日起至
    99年10月20日止，是前開緩起訴處分期間既於99年10月20日
    始告屆滿，則揆諸前揭說明，原處分機關在異議人尚未經終
    局確定毋庸受刑事處罰前，逕於98年10月23日裁處異議人罰
    鍰60,000元部分，即難謂適法。
(三)、復按道路交通管理處罰條例第68條於94年12月14日修正公布
    ，自95年3月1日施行，而本件行為時及裁決時係分別為98年
    9 月20日、98年10月23日，均在該條文修正後，是本件違規
    行為之認定，自應依行為時及裁處時之道路交通管理處罰條
    例第68條規定（即上開94年12月14日修正後之該條例第68條
    ）裁處。而按修正後之第68條規定「汽車駕駛人，因違反本
    條例及道路交通安全規則之規定，受吊銷駕駛執照處分時，
    吊銷其持有各級車類之駕駛執照」（與修正前比較係刪除吊
    扣），其修正之原因乃舊法將違規駕駛人所持有各級車類之
    駕駛執照一併吊扣或吊銷失之過酷，影響人民工作及生活甚
    鉅，故依修正後規定，受吊扣駕駛執照處分時，不再吊扣其
    持有各級車類之駕駛執照，最終協商通過之道路交通管理處
    罰條例第68條，係將「吊扣或」3 字刪除，以上立法過程，
    顯見立法者真意在於汽車駕駛人因違反道路交通管理處罰條
    例及道路交通安全規則之規定，受「吊銷駕照」處分者，仍
    維持一併吊銷其持有各級車類之駕駛執照甚明。再按一行為
    同時觸犯刑事法律及違反行政法上義務規定者，依刑事法律
    處罰之。但其行為應處以其他種類行政罰或得沒入之物而未
    經法院宣告沒收者，亦得裁處之，行政罰法第26條第1 項定
    有明文，究其立法目的，一行為同時觸犯刑事法律及違反行
    政法上義務規定時，由於刑罰與行政罰同屬對不法行為之制
    裁，而刑罰之懲罰作用較強，故依刑事法律處罰，即足資警
    惕時，實無一事二罰再處行政罰之必要，且刑事法律處罰，
    由法院依法定程序為之，較符合正當法律秩序，應優先適用
    ，但罰鍰以外之沒入或其他種類行政罰，因兼具維護公共秩
    序之作用，為達行政目的，行政機關仍得併予裁處。再者，
    其他種類行政罰，係指違反行政法上之義務應受「裁罰性」
    之「不利處分」，依行政罰法第2 條規定，包括剝奪或消滅
    資格、權利之吊銷證照處分，合先敘明。查關於行政機關所
    為之吊銷駕駛執照並禁考3 年之行政處分，究其性質，均屬
    對於預防將來再犯危險之行政管制罰，而與行政罰鍰係屬對
    於過去違反行政法上義務之行為予以處罰之行政秩序罰，有
    所不同，且其立法目的亦與刑罰有別，故依行政罰法第26條
    第1 項但書之規定，仍得裁處之，原處分機關關於異議人此
    部分之裁處，並無違誤。是以異議人辯稱如普通貨車駕照遭
    吊銷，將嚴重影響一家生計等情，雖堪可憫恕，惟仍無法據
    以為免罰之事由。
五、綜上所述，本件異議人確有吊扣駕駛執照期間再次駕駛汽車
    經測試檢定酒精濃度超過規定標準之違規行為，然異議人之
    同一違規行為既經檢察官為緩起訴處分確定，並命繳納支付
    30,000元，依前揭說明，在緩起訴處分期間尚未期滿而未實
    質確定前，原處分機關裁處異議人罰鍰60,000元部分，於法
    自有未合。從而，本件異議雖無理由，原處分既有上開違誤
    及不當之處，自應由本院撤銷原處分，並依道路交通管理處
    罰條例第35條第3項、第67條第2項等規定，另行裁處如主文
    第2項所示，以資適法。
六、應依道路交通案件處理辦法第20條前段，裁定如主文。
中    華    民    國    99    年    1     月    12    日
                  交通法庭法  官     楊數盈
以上正本證明與原本無異。
如不服本裁定，應於裁定送達後5 日內向本院提出抗告狀。
中    華    民    國    99    年    1     月    12    日
                          書記官     陳麗麗

司法院資訊處製作；財團法人民間司法改革基金會備份。
